臺灣臺中地方法院刑事判決
109年度訴字第1353號
公  訴  人  臺灣臺中地方檢察署檢察官
被      告  林新達


上列被告因偽造文書等案件，經檢察官提起公訴（105年度偵字
第28479號），被告於準備程序中為有罪之陳述，經本院合議庭
裁定改由受命法官獨任進行簡式審判，判決如下：
    主    文
林新達共同犯行使偽造私文書罪，處有期徒刑肆月，如易科罰金
，以新臺幣壹仟元折算壹日，減為有期徒刑貳月，如易科罰金，
以新臺幣壹仟元折算壹日。如附表編號1所示之偽造印文，沒收
。
    犯罪事實
一、林新達於民國94年間，實際上並無購置不動產之資力及意願
    ，經姓名、年籍不詳，綽號「阿強」之人，要求其作為人頭
    申購不動產，詎林新達明知其並未任職於「耀真興業社」，
    復無購置不動產、繳納貸款之真意，竟與「阿強」、林源濬
    （本院109年度訴字第1353號審理中）等人，共同基於詐欺
    取財、行使偽造私文書、偽造印章之犯意聯絡，由林新達作
    為貸款人頭，購買坐落於臺中市○○○○段000地號土地（持分6
    02/萬）及其上同段2039、2040號建號之房地（持分1/1、63
    1/萬，門牌號碼為臺中市○○區○○○○街00號6樓），於95年12
    月27日，依「阿強」指示，在合作金庫商業銀行（下稱合庫
    銀行）「消費者貸款申請書」上虛偽填載任職於「耀真興業
    社」、94年收入為62萬元之不實職業、收入等事項，並檢具
    由「阿強」於不詳時、地，以不詳方式偽造如附表編號2所
    示之「各類所得扣繳暨免扣繳憑單」私文書及附表編號1所
    示之「耀真興業社員工在職證明書」，並於該在職證明書上
    蓋印「阿強」委由不知情之刻印業者所刻之「耀真企業社」
    、「王良娟」印章後，表徵係「耀真企業社」出具在職證明
    書之特種文書後（偽造在職證明書並持以行使而涉犯行使偽
    造特種文書部分，已罹於追訴權時效，詳下述），佯以表示
    林新達於94年任職於耀真興業社並受有給付淨額之所得，而
    將前開偽造之用以虛報職業及收入之文件交予合庫銀行昌平
    分行承辦人員，用以申請辦理擔保貸款而行使之，嗣再由林
    新達以貸款人身分與銀行人員進行對保，致使合庫銀行銀行
    人員陷於錯誤，誤以為林新達確有購置系爭房地、繳納貸款
    之真意及資力，於96年1月5日核撥貸款380萬元，而足生損
    害於耀真興業社、合庫銀行及稅捐機關稽徵管理之正確性。
    前開貸款核撥後，即由不詳之人於同日將其中180萬元，匯
    至林源濬向楚白龍所借用之臺中商銀崇德分行帳號00000000
    0000號帳戶內，另將48萬元匯入林源濬所持用之王建村聯邦
    商業銀行北屯分行00000000000號帳戶內，再將110萬元則匯
    入林伯聰臺中商銀豐原分行帳號00000000000號帳戶內，又
    領出現金40萬9910元（前開金額合計共378萬9910元）。嗣
    「阿強」等人僅繳納本息至96年6 月6日即無故停止繳納，
    且系爭房地經拍賣而未拍出，足徵渠等根本無清償貸款真意
    且虛增擔保標的價值，復循線查知林新達真實收入情形，始
    悉上情。
二、案經法務部調查局中部地區機動工作站移送臺灣臺中地方檢
    察署檢察官偵查起訴。
    理    由
一、本件被告林新達所犯係死刑、無期徒刑或最輕本刑為三年以
    上有期徒刑或高等法院管轄第一審案件以外之罪，被告於準
    備程序期日就被訴事實為有罪之陳述，經本院告知簡式審判
    程序之旨，並聽取公訴人及被告之意見後，依刑事訴訟法第
    273條之1第1項規定，裁定由受命法官獨任進行簡式審判程
    序，且依同法第273條之2規定，不適用傳聞法則有關限制證
    據能力之相關規定，合先敘明。
二、上開犯罪事實，業據被告於本院準備、審理程序時均坦承不
    諱（見本院卷六第197、204頁），核與證人楚白龍於警詢時
    、證人王建村於警詢、偵訊時證述之情節（見調查局卷二第
    3至7、73至77頁、偵卷一第207至208頁）均大致相符，並有
    王建村帳號000000000000號帳戶之開戶基本資料及匯入匯款
    明細資料、臺中商銀崇德分行帳號000000000000（戶名楚白
    龍）之交易明細、合作金庫商業銀行安全管理處97年12月9 
    日安字第0978102835號函及附件：①借戶所提所得稅所得清
    單（或扣繳憑單）與實際查核結果落差比較表②借戶提供之
    年度所得清單或扣繳憑單明細③合作金庫商業銀行昌平分行
    授信延遲戶提供之不實所得清單（扣繳憑單）明細一覽表及
    相關資料④合作金庫商業銀行昌平分行涉嫌提供不實所得清
    單（扣繳憑單）之授信延遲戶明細資料、被告之稅務電子閘
    門所得調件明細表、調查局中機站製作之被告不法貸款資金
    流向一覽表（見調查局卷二第9至10、83至86、305至379、4
    71、517至519頁）、合作金庫商業銀行昌平分行106年8 月1
    5日合金昌平字第1060003474號函檢送：被告等人貸款金額
    、擔保品拍賣結果、利息繳納金額及銀行對保人員基本資料
    一覽表（見偵卷一第240 頁）、被告申請貸款之相關資料：
    合作金庫商業銀行消費者貸款申請書、耀真興業社員工在職
    證明書、94年度各類所得扣繳暨免扣繳憑單（見偵卷二第24
    3至247頁）、法務部調查局中部地區機動工作站110年01月1
    1日調振法字第11075501800號函檢送被告等人放款金融帳戶
    交易明細暨相關傳票資料影本（含光碟）（見本院卷三第39
    3、503至513頁）、合作金庫商業銀行昌平分行110年3月31
    日合金昌平字第1100000936號函檢送被告等人之申辦房地貸
    款內部審查案卷（含貸款申請書、批覆書、不動產調查表、
    聯徵資料、票據查詢、所得清單、在職證明及扣繳憑單（見
    本院卷五第401至423頁）等附卷可稽，足徵被告前揭自白與
    事實相符。本案事證明確，被告本案犯行洵堪認定，應依法
    論科。
三、論罪科刑：
(一)法律變更及新舊法比較：
 1、本案被告行為後，刑法第339 條第1 項業於103 年6 月18日
    修正公布，並自同年月20日生效施行。修正前刑法第339 條
    第1 項規定：「意圖為自己或第三人不法之所有，以詐術使
    人將本人或第三人之物交付者，處5 年以下有期徒刑、拘役
    或科或併科1 千元以下罰金。」修正後刑法第339 條第1 項
    則規定：「意圖為自己或第三人不法之所有，以詐術使人將
    本人或第三人之物交付者，處5 年以下有期徒刑、拘役或科
    或併科50萬元以下罰金。」修正後之罰金刑提高，經比較新
    舊法結果，以修正前刑法第339 條第1 項之規定較有利於被
    告，依刑法第2 條第1 項前段規定，應適用行為時即修正前
    刑法第339 條第1 項之規定。
 2、又被告本案行為後，雖增訂刑法第339條之4：「犯第339條
    詐欺罪而有下列情形之一者，處1 年以上7 年以下有期徒刑
    ，得併科100 萬元以下罰金：(一) 冒用政府機關或公務員
    名義犯之。(二) 三人以上共同犯之。(三) 以廣播電視、電
    子通訊、網際網路或其他媒體等傳播工具，對公眾散布而犯
    之。前項之未遂犯罰之。」然本案被告與「阿強」、林源濬
    共犯詐欺取財行為時之刑法並無前開三人以上共同犯詐欺取
    財之加重詐欺罪之處罰規定，依罪刑法定原則，即無適用該
    加重規定之可能，故非在新舊法比較之列，附此敘明。
(二)按扣繳憑單係扣繳單位製發予員工之薪資證明文書，性質上
    為私文書。被告持由「阿強」等人所提供如附表所示之偽造
    文件交予合庫銀行人員，提出貸款申請，除足生損害於各遭
    偽造名義人與稅捐機關稽徵管理之正確性外，亦造成合庫銀
    行對於評估貸款申請人信用及可決放貸等事項產生錯誤認知
    ，進而核撥貸款。核被告所為，係犯刑法第216條、第210條
    之行使偽造私文書、第217條偽造印章罪及修正前刑法第339
    條第1項之詐欺取財罪。至檢察官起訴意旨雖漏未記載被告
    涉犯刑法第217條之偽造印章罪部分，惟被告本案偽造印章
    之行為乃為偽造印文之階段行為，當為起訴效力所及，本院
    自得併予審理裁判。
(三)被告與「阿強」、林源濬等人，就本案犯行，有犯意聯絡、
    行為分擔，應論以共同正犯。又其等利用不知情之刻印業者
    盜刻「耀真企業社」、「王良娟」印章，為間接正犯。
(四)被告所犯之偽造私文書之低度行為，為行使偽造私文書之高
    度行為所吸收，不另論罪。再被告偽造印章、印文及偽造私
    文書並持以對銀行人員行使之，而為詐欺取財，雖其前開行
    為，在自然意義上非完全一致，然仍有部分合致，且犯罪目
    的單一，依一般社會通念，認應評價為一行為方符合刑罰公
    平原則，如予數罪併罰，反有過度處罰之疑，應認屬一行為
    觸犯數罪名之想像競合犯，依刑法第55條規定，從一重之行
    使偽造私文書罪處斷。
(五)爰審酌被告並無購買不動產、繳納貸款之資力及真意，竟受
    「阿強」指示而擔任人頭，而與「阿強」、林源濬等人共同
    以在貸款申請書等文件上虛偽填載不實之內容，並偽造如附
    表編號1所示之印章、印文及持如附表編號2所示之偽造文件
    ，向銀行詐取貸款，嗣被告等人僅繳納前開貸款之本息至96
    年6月6日，造成合庫銀行受有損失及足生損害於如附表所示
    之各遭偽造名義人等節；兼衡被告自述國中畢業之教育智識
    程度，然其就學後仍不識字，未婚，工作是司機，現在因為
    疫情關係，收入不穩定，其哥哥在長照機構，哥哥的兒子有
    很嚴重的殘障，由其跟嫂嫂一起負擔生活費用之生活狀況（
    見本院卷六第204至205 頁），犯後於本院尚能坦承犯行等
    一切情狀，量處如主文所示之刑，並諭知易科罰金之折算標
    準。
(六)按中華民國九十六年罪犯減刑條例業經總統於96年7月4日公
    布，自同年7月16日施行，本件被告犯罪期間係在96年4月24
    日以前，復核無該條例第3 條所列不予減刑之情形，自應依
    中華民國九十六年罪犯減刑條例第2條第3款規定，減其刑期
    2分之1，並諭知易科罰金之折算標準。
(七)沒收部分：
 1、本案被告行為後，刑法有關沒收之規定，業經修正公布，自
    105年7月1日施行，而依修正後刑法第2條第2項規定：沒收
    適用裁判時法律。是本案關於沒收，應適用裁判時即修正後
    刑法第38條、第38條之1等規定，先予敘明。
 2、按供犯罪所用、犯罪預備之物或犯罪所生之物，屬於犯罪行
    為人者，得沒收之，但有特別規定者，依其規定，修正後刑
    法第38條第2 項定有明文。而偽造之印章、印文或署押，不
    問屬於犯人與否，沒收之，刑法第219 條定有明文，此乃修
    正後刑法第38條第2 項前段之特別規定，依修正後刑法第38
    條第2 項但書規定，自應優先適用。按行為人用以詐欺取財
    之偽造、變造等書類，既已交付於被害人收受，則該物非屬
    行為人所有，除偽造書類上偽造之印文、署押，應依刑法第
    219 條予以沒收外，依法即不得再對各該書類諭知沒收（最
    高法院43年台上字第747號判例意旨參照）。
 3、本案如附表編號2所示偽造文件雖係屬偽造之私文書，並供
    犯罪所用之物，然既已於申辦貸款時，交予銀行人員收執而
    行使之，已非屬被告所有之物，爰不予宣告沒收。然就如附
    表編號1所示之偽造印文，仍應依刑法第219條規定，宣告沒
    收。另偽造印文所用之偽造印章，因本案案發迄今已逾10多
    年，無證據證明該等印章現仍存在，應認已滅失，爰不予宣
    告沒收。
 4、末查被告雖為本案不動產買賣詐貸案件之人頭，然其於本院
    訊問、準備程序時始終供稱其並未因本案取得任何報酬（見
    本院卷六第36、188頁），是被告雖為詐取貸款之人頭帳戶
    所有者，然卷內並無證據證明渠等有因本案犯行取得犯罪所
    得，爰不予宣告沒收，附此敘明。
四、不另為免訴部分：
(一)按牽連犯追訴權時效，在各個犯罪間各自獨立，不相干連，
    應分別計算。牽連犯之輕罪，如追訴權時效已完成，而重罪
    部分仍應諭知科刑時，應於判決內說明輕罪部分因屬裁判上
    一罪不另諭知免訴之理由。想像競合犯、刑法修正前牽連犯
    之追訴權時效，在各個犯罪間各自獨立，不相干連，應分別
    計算（最高法院69年台上字第4917號刑事判例、88年度台非
    字第271號、104年度台上字第1952號刑事判決意旨參照）。
(二)次按案件時效已完成者，應諭知免訴之判決，刑事訴訟法第
    302條第2款定有明文。又95年7月1日修正施行之刑法第80條
    規定：追訴權，因下列期間內未起訴而消滅：㈠犯最重本刑
    為死刑、無期徒刑或10年以上有期徒刑之罪者，30年。但發
    生死亡結果者，不在此限。㈡犯最重本刑為3年以上10年未滿
    有期徒刑之罪者，20年。㈢犯最重本刑為1年以上3年未滿有
    期徒刑之罪者，10年。㈣犯最重本刑為1年未滿有期徒刑、拘
    役或罰金之罪者，5年。前項期間自犯罪成立之日起算。但
    犯罪行為有繼續之狀態者，自行為終了之日起算。
(三)查本案被告於95年12月27日向合庫銀行申請貸款時所檢附之
    「耀真興業社在職證明書」為特種文書，嗣持以行使所犯之
    刑法第216條、第212條之行使偽造特種文書罪之最重法定本
    刑為有期徒刑1年，依刑法第80條第1項第3款規定，最重本
    刑為1年以上3年未滿有期徒刑之罪，其追訴權時效時間為10
    年。本件被告犯罪行為終了日為95年12月27日，惟臺灣臺中
    地方檢察署檢察官於109年4月20日始提起公訴，於109年6月
    2日繫屬本院（見臺灣臺中地方檢察署109年6月2日中檢增讓
    105偵28479字第1099055170號函文上之本院刑事紀錄科收件
    章日期），是被告所犯行使偽造特種文書罪之追訴權時效應
    自95年12月27日被告犯罪行為終了日起算10年，其追訴權時
    效已完成。而被告行使偽造特種文書犯行，業經檢察官起訴
    書犯罪事實欄記載「再委由不詳人士於不詳時地偽造附表一
    编號13之耀真企業社在職證明書、偽造之被告林新達各類所
    得扣繳暨免扣繳憑單（扣繳單位：耀真企業社），再委由林
    源濬於95年12月27日將貸款申請書（總申請貸款金額380萬
    元）連同附表一編號13之偽造附表一編號13之耀真企業社在
    職證明書（上蓋有耀真企業社印文）、偽造林新達各類所得
    扣繳暨免扣繳憑單（扣繳單位：耀真企業社）交付予合作金
    庫昌平分行承辦人員」等語明確（見起訴書第14至15頁），
    此部分與前開經本院論罪之偽造印章罪，有想像競合之裁判
    上一罪關係，爰不另為免訴之諭知。
據上論斷，應依刑事訴訟法第273 條之1第1項、第299條第1項前
段，刑法第2條第1項、第2項、第28條、第216條、第210條、第
217條第1項、第219條、（修正前）第339條第1項、第55條、第4
1條第1項前段，刑法施行法第1條之1，中華民國九十六年罪犯減
刑條例第2條第1項第3款、第7條，判決如主文。
本案經檢察官謝志遠提起公訴，檢察官劉世豪到庭執行職務。
中　　華　　民　　國　　110 　年　　9 　　月　　23　　日
                  刑事第九庭    法  官  陳怡珊
以上正本證明與原本無異。
如不服本判決應於收受判決後20日內向本院提出上訴書狀，並應
敘述具體理由；其未敘述上訴理由者，應於上訴期間屆滿後20日
內向本院補提理由書（均須按他造當事人之人數附繕本）「切勿
逕送上級法院」。
                                書記官  吳韻聆
中　　華　　民　　國　　110 　年　　9 　　月　　23　　日
附錄本案論罪科刑法條：
中華民國刑法第216條
（行使偽造變造或登載不實之文書罪）
行使第210條至第215條之文書者，依偽造、變造文書或登載不實
事項或使登載不實事項之規定處斷。
中華民國刑法第210條
（偽造變造私文書罪）
偽造、變造私文書，足以生損害於公眾或他人者，處5 年以下有
期徒刑。
中華民國刑法第217條
（偽造盜用印章印文或署押罪）
偽造印章、印文或署押，足以生損害於公眾或他人者，處3年以
下有期徒刑。
盜用印章、印文或署押，足以生損害於公眾或他人者，亦同。
（修正前）中華民國刑法第339條
意圖為自己或第三人不法之所有，以詐術使人將本人或第三人之
物交付者，處5 年以下有期徒刑、拘役或科或併科1 千元以下罰
金。
以前項方法得財產上不法之利益或使第三人得之者亦同。
前二項之未遂犯罰之。
附表：偽造之文件及偽造之印文、署押
編號偽造之文件名稱偽造之印文、署押數量(枚)卷證出處1「耀真興業社」在職證明書耀真企業社印文1枚偵卷二P245王良娟印文1枚2「耀真興業社」94年度各類所得扣繳暨免扣繳憑單無無偵卷二P247